【裁判字號】    96,訴更一,141
【裁判日期】    970424
【裁判案由】    房屋稅
【裁判全文】
臺北高等行政法院判決
                                 96年度訴更一字第00141號
                              .
原      告  台茂開發股份有限公司
代  表  人  甲○○
訴訟代理人  陸正康  律師（兼送達代收人）
被      告  桃園縣政府地方稅務局
代  表  人  乙○○（處長）
訴訟代理人  丁○○兼送達代收.
            丙○○
上列當事人間因房屋稅事件，原告等不服桃園縣政府中華民國94
年1 月13日府法訴字第0930282100號訴願決定，提起行政訴訟。
經本院以94年訴字第00817 號判決駁回原告之訴；原告等不服，
提起上訴，經最高行政法院以96年度判字第1576號判決將原判決
廢棄，發回本院更為審理。本院判決如下：
    主  文
原告之訴駁回。
第一審及發回前上訴審訴訟費用，均由原告負擔。
    事  實
一、事實概要：
    緣原告所有坐落於桃園縣蘆竹鄉○○路○ 段112 號1 至7 樓
    及地下1 、2 層房屋，經被告依房屋稅條例第5 條規定，核
    課民國（下同）93年度房屋稅，計新臺幣（下同）24,356,4
    80元。原告不服，以桃園縣房屋稅徵收細則所訂定公告之房
    屋耐用年數及折舊標準，其耐用年數為100 年，與行政院公
    布之固定資產耐用年數表所定之房屋耐用年數50年規定相牴
    觸，依中央法規標準法第11條規定應為無效，本案應改依固
    定資產耐用年數表所定之房屋耐用年數50年為標準，核計系
    爭房屋稅額為由，申請復查。被告重行復查仍維持原核課稅
    額，原告不服，遂向桃園縣政府提起訴願，經訴願決定駁回
    ，原告猶未甘服，遂向本院提起行政訴訟，經本院94年訴字
    第817 號判決駁回其訴。原告不服，提起上訴，經最高行政
    法院96年度判字第1576號判決，將原判決廢棄，發回本院審
    理。
二、兩造聲明：
    (一)原告聲明求為判決：1.訴願決定及原處分均撤銷。
                        2.訴訟費用由被告負擔。
    (二)被告聲明求為判決：1.原告之訴駁回。
                        2.訴訟費用由原告負擔。
三、兩造之爭點：
    (一)原告主張之理由：
      1.最高法院判決發回意旨略以：前審既准原告就系爭房屋
        「殘值率」部分，聲請臺北市不動產估價師公會鑑定，
        並作成以百分之七‧七五為適當之鑑定報告；然前審僅
        以殘值率係依房屋稅條例第11條規定，授權行政機關加
        以評定加以評定為由，逕自認定上開鑑定結果難適用於
        本件，該判決難免有判決不備理由或理由矛盾之違法等
        語。
        (1)經按，房屋稅條例第11條明定：「房屋標準價格，由
          不動產評價委員會依據下列事項分別評定，並由直轄
          市、縣（市）政府公告之：一、按各種建造材料所建
          房屋，區分種類及等級。二、各類房屋之耐用年數及
          折舊標準。三、按房屋所處街道村里之商業交通情形
          及房屋之供求概況，並比較各該不同地段之房屋買賣
          價格減除地價部分，訂定標準。前項房屋標準價格，
          每三年重行評定一次，並應依其耐用年數予以折舊，
          按年遞減其價格。」又，依據房屋稅條例第9 條之授
          權而制定之「不動產評價委員會組織規程」，其第7
          條亦明定：「前條有關評定不動產之土地、房屋標準
          單價及房屋之位置所在段落等級等，應先由市、縣（
          市）稅捐稽徵處派員實地調查，作成報告，經本會召
          集會議評定後，送由直轄市、縣（市）政府公告。」
          等語，足見不動產評價委員會不能恣意評定房屋殘值
          率，而必先有實地調查佐證資料為基礎，再按符合估
          價學理之估價方法，予以評定。否則應認其評定已違
          反法律授權範圍，而難認適法，法官自得拒絕適用（
          參照司法院37年院解字第4012號解釋及司法院大法官
          釋字第137 號解釋）。
        (2)經查，卷附88年間「房屋稅稅籍記錄表」在客觀上已
          顯見並非前揭稅捐稽徵機關針對同一區域房屋之通案
          評價，而係針對特定建物之價值紀錄，從而難認該「
          房屋稅稅籍記錄表」即為「不動產評價委員會組織規
          程」第7 條所指之實地調查佐證資料，既無實地調查
          佐證資料，則桃園縣不動產評價委員會乃恣意評定系
          爭房屋殘值率為百分之四十，應堪認定。尤其，臺北
          市不動產估價師公會所作成鑑定報告之「系爭房屋殘
          值率以百分之七‧七五為適當」之結論，既明顯與桃
          園縣不動產評價委員會所評定「系爭房屋殘值率為百
          分之四十」乙節，有其重大差異，自難認兩者間僅為
          仁智之見。被告如主張桃園縣不動產評價委員所評定
          之殘值率為適當者，自應就桃園縣不動產評價委員所
          據以評定之實地調查佐證資料為何？其評定方法如何
          ？是否符合估價學理？等事實，負其主張及舉證之責
          ，否則應認桃園縣不動產評價委員會確係逾越法律授
          權範圍，並恣意評定系爭房屋殘值率，鈞院自得拒絕
          適用，並認被告據以核定系爭房屋90年房屋稅之行政
          處分及訴願決定均非適法。
      2.被告固於鈞院另案（95年訴更一字第50號）辯稱系爭房
        屋經不動產評價委員會核定之房屋課稅平均單價為每平
        方公尺5419元整，然前揭鑑定報告所鑑估之房屋標準價
        格則為每平方公尺20475 元整，足認兩者評價基礎不同
        ，而不動產評價委員會之評價，有其課稅政策之考量，
        是認前揭鑑定報告所鑑估之殘值率，不足以作為有利於
        原告主張之憑據。然查：
        (1)無論「房屋稅條例」第11條規定及依據「房屋稅條例
          」第9 條規定授權制定之「不動產評價委員會組織規
          程」，均僅見立法者要求不動產評價委員會應就各類
          房屋予以實地調查，再為評價。果如被告所辯，其評
          價純為課稅目的，則又何需實地調查？再者，無論系
          爭房屋之標準價格應為若干？本件所爭執者，既在不
          動產評價委員會所評定之房屋殘值率高達40% 是否妥
          適？自與房屋標準價格應為若干無涉，則不動產評價
          委員會評定殘值率之學理依據何在？其評價所依據之
          實地調查報告又何在？被告不能始終以抽象的課稅政
          策為由，迴避此一爭執。
        (2)尤其，現行不動產估價技術規則第67條亦明定「建物
          之殘餘價格率應由全聯會公告，未公告前得視該建物
          之狀況及社會習慣判定之。但不得超過百分之十。」
          可見建物於使用年限屆滿，不論其其構造如何，亦不
          問該建物存在之年代為何，依學理乃至社會通念，其
          殘值價格率（即殘值率）均無可能超過10% ，足認桃
          園縣不動產評價委員會為系爭房屋殘值率為40% 之評
          定，顯已脫逸任何估價學理與社會通識之拘束，而失
          其客觀評定標準，並已逾法律授權評定之意旨。準此
          ，系爭房屋於用滿60年後仍有40% 殘值率之評定，究
          竟不動產評價委員會係依如何之學理或標準加以認定
          ？又財政部於制頒『簡化評定房屋標準價格及房屋現
          值作業要點』或『簡化評定房屋標準價格及房屋現值
          作業之參考原則』時，又係以如何之學理或標準為相
          同的認定？被告迄未能提出任何可堪公評之評定標準
          ，應認其課稅基準流於恣意，而有違法。
      3.關於「系爭房屋殘值率為40% 之依據、計算公式及具體
        資料」，財政部賦稅署固於另案以95年12月15日台稅中
        二發字第0950479015號函查復略以：查財政部72年11月
        30日（72）台財稅第38508 號函頒『簡化評定房屋標準
        價格及房屋現值作業要點』…第2 點規定，房屋現值之
        核計，以『房屋標準單價表』、『折舊率標準表』及『
        房屋位置所在段落等級表』為準據。按此，房屋稅之課
        徵係按標準單價核定其房屋現值，依其耐用年數予以折
        舊，按年遞減其價格。故旨揭實施注意事項為課稅目的
        ，訂定『臺灣省房屋標準單價表』及『臺灣省各類房屋
        折舊標準表』，惟考量納稅義務人負荷能力，其評定房
        屋之標準價格，均低於市場行情，合先敘明。三、有關
        旨揭實施注意事項係依上揭財政部頒布之作業要點訂定
        ，其第4 點折舊標準規定，係按房屋之構造別採簡單平
        均法預留最低使用價格，按年計算折舊，房屋提列折舊
        年數已達最高耐用年數仍繼續使用者不再計算折舊。即
        其最低使用價格不再降低，其主要原因為課稅目的，維
        護稅政，並避免納稅義誤人稅賦過重。故房屋折舊率及
        耐用年數仍依照臺灣省政府57年4 月17日府財稅三字第
        30923 號令頒之標準計算，至於新增『鋼骨造』其每年
        折舊率、最低使用價格及最高折舊年數比照『臺灣省各
        類房屋折舊標準表』內鋼筋混擬土造訂定。…」等語云
        云。然查：
        (1)前揭財政部72年11月30日（72）台財稅第38508 號函
          頒『簡化評定房屋標準價格及房屋現值作業要點』（
          已於92年廢止，同年財政部另頒『簡化評定房屋標準
          價格及房屋現值作業之參考原則』），而為被告引為
          系爭房屋殘值率為40% 之依據、計算公式及具體資料
          ，然財政部制頒『簡化評定房屋標準價格及房屋現值
          作業要點』或『簡化評定房屋標準價格及房屋現值作
          業之參考原則』之法源依據何在？是否為房屋稅條例
          所授權制定？如認該作業要點或參考原則乃財政部依
          其法定職權而制定，其依據又何在？何以該等行政命
          令，得以凌駕於不動產評價委員會之法律授權之權責
          之上，使不動產評價委員會於評價時，應受該作業要
          點或參考原則之拘束？
        (2)縱認『簡化評定房屋標準價格及房屋現值作業要點』
          或『簡化評定房屋標準價格及房屋現值作業之參考原
          則』，僅供各縣市不動產評價委員會依據房屋稅條例
          第11條規定，於評價各類房屋標準價格（含耐用年數
          及折舊標準）之參考。但認定「房屋標準價格」為一
          事，認定「鋼骨造房屋於用滿60年後，仍有40% 殘值
          率存在」，則為另一事。房屋稅條例第11條既未授權
          不動產評價委員可為課稅目的，不憑實地考察之事實
          為恣意評價折舊標準，則桃園縣政府不動產評價委員
          會僅參照該部頒參考原則訂定『桃園縣簡化評定房屋
          標準價格及房屋現值作業要點』，而不憑實地調查資
          料，並於92年4 月8 日之委員會，作成不調整房屋標
          準單價及折舊標準之決議，而顯係逾越法律授權而為
          恣意之評定，而置系爭房屋於用滿60年後，事實上僅
          存約7.75% 殘值率之事實於不顧。被告固主張係出於
          課稅目的而為評價，仍難認其評價符合法律授權之本
          旨，原處分自應予以撤銷。
    (二)被告主張之理由：
      1.按「主管稽徵機關應依據不動產評價委員會評定之標準
        ，核計房屋現值」、「房屋標準價格，由不動產評價委
        員會依據下列事項分別評定，並由直轄市、縣( 市) 政
        府公告之：一、按各種建造材料所建房屋，區分種類及
        等級。二、各類房屋之耐用年數及折舊標準。三、按房
        屋所有街道村里之商業交通情形及房屋之供求概況，並
        比較各該不同地段之房屋買賣價格減除地價部分，訂定
        標準。」、「各類房屋之耐用年數及折舊標準，由省政
        府規定最高折舊年數，交由各縣市不動產評價委員會斟
        酌當地實情規定之。」分別為房屋稅條例第10條第1 項
        、第11條第1 項及臺灣省各縣市房屋稅徵收細則第10條
        所明定。另臺灣省政府訂定「簡化房屋標準價格及房屋
        現值作業要點實施注意事項」第8 點規定「房屋現值之
        核計，以『臺灣省房屋標準單價表』、『臺灣省各類房
        屋折舊標準表』及『房屋位置所在段落等級表』為準據
        」。又財政部92年5 月19日台財稅字第0920451496號函
        公布簡化評定房屋標準價格及房屋現值作業之參考原則
        第二點規定「房屋現值之核計，以『房屋標準單價表』
        、『折舊率標準表』及『房屋位置所在段落等級表』為
        準據。」。
      2.原告主張依房屋稅條例第11條規定，既無明文授權行政
        機關得就「殘值率」加以評定，故在解釋上，應受稅捐
        法定主義（或課稅要件法定主義）之限制，而僅得評定
        房屋之耐用年數，並在其耐用年數範圍內，定出折舊標
        準，且該房屋在用盡耐用年數時，應認定並無殘值，從
        而立法當時之授權範圍，應僅限於定額折舊之評定，即
        如評定耐用年數為60年者，其每年定額折舊率為1/60，
        並逐年折舊至滿耐用年數之日止云云，依桃園縣房屋稅
        徵收細則第2 條規定「本縣房屋稅之徵收，除依本條例
        規定外，並依本細則之規定辦理，但88年6 月30日以前
        已在主管稽徵機關設有房屋稅籍，並依臺灣省各縣市房
        屋稅徵收細則核定者，依原核定。」又上揭徵收細則係
        基於法律授權（即房屋稅條例第24條規定）訂定，此亦
        為原告所不爭，並經桃園縣政府88年11月2 日八八府稅
        財字第35970 號函公布及財政部88年11月20日台財稅第
        000000000 號函同意備案，核與中央法規標準法第11條
        規定並不違背。又房屋之折舊，一般會計帳務上係以估
        計殘值及按耐用年數予以提列折舊費用，然房屋稅之課
        徵，係按標準單價核定其房屋現值及依其耐用年數核計
        折舊，按年遞減其價格，其計算方式雖與會計上之處理
        一致，惟房屋折舊達一定年數後即不再提列，殘值不再
        降低，其目的除了稅收外，主要在於評價的基礎各不相
        同，會計上的不動產係以歷史成本（原始成本）列帳，
        該歷史成本可能為當時的時價，而房屋稅之課徵，則按
        房屋標準價格為基礎，兩者顯然不同；因此，房屋稅之
        折舊率，係按房屋之構造別等訂定房屋構造折舊表作為
        課徵房屋稅提列折舊之準據。
      3.至原告主張系爭建物既未曾經過當地稅捐機關作成區域
        性、通案性乃至於個案性之實地調查報告，顯見桃園縣
        不動產評價委員會所評定系爭建物於使用期滿仍有百分
        之四十之殘值，並非根據實情，而難謂係屬適法之評定
        云云。依財政部賦稅署95年12月15日台稅中二字第0950
        479015號函略以：「…說明二、依房屋稅條例第5 條規
        定：『房屋稅依房屋現值…課徵之』又查財政部72年11
        月30日(72)台財稅第38508 號函頒『簡化評定房屋標準
        價格及房屋現值作業要點』…第2 點規定，房屋現值之
        核計，以『房屋標準單價表』、『折舊率標準表』及『
        房屋位置所在段落等級表』為準據。按此，房屋稅之課
        徵係按標準單價核定其房屋現值，依其耐用年數予以折
        舊，按年遞減其價格。故旨揭實施注意事項為課稅目的
        ，訂定『臺灣省房屋標準單價表』及『臺灣省各類房屋
        折舊標準表』，惟考量納稅義務人負荷能力，其評定房
        屋之標準價格，均低於市場行情，合先敘明。三、有關
        旨揭實施注意事項係依上揭財政部頒布之作業要點訂定
        ，其第4 點折舊標準規定，係按房屋之構造別採簡單平
        均法預留最低使用價格，按年計算折舊，房屋提列折舊
        年數已達最高耐用年數仍繼續使用者不再計算折舊。即
        其最低使用價格不再降低，其主要原因為課稅目的，維
        護稅收，並避免納稅義務人賦稅過重。故房屋折舊率及
        耐用年數仍依照臺灣省政府57年4 月17日府財稅三字第
        30923 號令頒之標準計算，至於新增『鋼骨造』其每年
        折舊率、最低使用價格及最高折舊年數比照「臺灣省各
        類房屋折舊標準表」內鋼筋混凝土造訂定。…」。次按
        90年6 月20日修正公布前之房屋稅條例第11條規定，房
        屋標準價格係於物價總指數有達30% 以上增減時，始需
        重行評定，惟查我國之躉售物價總指數自73年以來其漲
        跌幅度均未達30% ，此有行政院主計處公告之躉售物價
        指數銜接表附案可稽，而原告所主張之房屋標準價格、
        耐用年數及折舊標準等事項，應每3 年重行評定1 次之
        房屋稅條例第11條規定，係於90年6 月20日始修正公布
        ，且依該法條規定自其修正公布後之第3 年即92年起始
        有重行評定之必要，亦即系爭房屋91年期以前之房屋標
        準價格、耐用年數及折舊標準等事項，並無需辦理重行
        評定，且桃園縣不動產評價委員會亦於92年4 月8 日召
        開委員會會議，並於會議中就『房屋標準單價表』、『
        房屋構造別代號暨折舊對照表』等標準為審議後作成不
        重行評定，照原標準通過之決議在案，此有桃園縣不動
        產評價委員會92年第1 次委員會會議紀錄、93年第1 次
        委員會會議紀錄及會議議程等相關資料影本附案可稽。
        再查，桃園縣評定房屋現值，緣依財政部頒定「簡化評
        定房屋標準價格及房屋現值作業要點」辦理，該作業要
        點，雖經財政部於92年5 月19日以台財稅字第09204514
        95號令廢止，惟於同時即以財政部92年5 月19日台財稅
        字第0920451496號函頒「簡化評定房屋標準價格及房屋
        現值作業之參考原則」取代之，為應實際作業需要，爰
        以部頒之參考原則於93年8 月20日經桃園縣不動產評價
        委員會會議決議通過訂定「桃園縣簡化評定房屋標準價
        格及房屋現值作業要點」，並經桃園縣政府於93年9 月
        1 日府稅房字第09305340222 號函公告在案，準此，系
        爭房屋之耐用年數及折舊標準，係由「桃園縣簡化評定
        房屋標準價格及房屋現值作業要點」第2 條明定，而該
        作業要點係依桃園縣房屋稅徵收細則第11條規定所訂定
        ，而桃園縣房屋稅徵收細則，係依房屋稅條例第24條規
        定而訂定，故前揭規定，或係財政主管機關基於法律授
        權，或依其法定職權，為執行房屋稅之稽徵訂定之規定
        ，故被告依桃園縣房屋標準單價表、折舊率標準表及房
        屋地段等級表核定系爭房屋之房屋現值，並按房屋稅條
        例第5 條規定核課其房屋稅，依法並無不合，原告主張
        ，核不足採。
      4.末查本案系爭房屋為鋼骨構造，於88年6 月11日申報設
        籍，此有被告房屋稅稅籍記錄表附案可稽，依桃園縣房
        屋稅折舊率標準表規定鋼骨構造之耐用年數為「六十年
        」，殘值率為百分之四十，據此計算系爭房屋之折舊率
        為1%( 亦即【成本1-殘值率40% 】÷耐用年限60年=1%)
        ，並依桃園縣房屋標準單價表、折舊率標準表及房屋地
        段等級表核定其房屋現值，按房屋稅條例第5 條規定核
        定其93年期房屋稅合計2,435 萬6,480 元，於法並無違
        誤，且原告就系爭房屋90年至95年期房屋稅事件，持同
        一理由提起行政救濟，均經貴院判決駁回原告之訴在案
        ；另90、91年期房屋稅部分，原告不服貴院判決提起上
        訴，雖經最高行政法院廢棄原判決，發回貴院更審，惟
        亦經貴院分別以95年度訴更一字第83、50號判決駁回原
        告之訴在案，綜上，原告主張，委不足採，原核定房屋
        稅2,435 萬6,480 元，並無違誤，應予維持。
    理  由
一、按「房屋稅依『房屋現值』，按下列稅率課徵之：．．．。
    」「主管稽徵機關依據納稅義務人所申報之現值，並參照不
    動產評價委員會評定之標準，核計房屋現值。」「（第1 項
    ）房屋標準價格，由不動產評價委員會依據下列事項分別評
    定，直轄市由市政府公告之，各縣（市）（局）於呈請省政
    府核定後公告之：一、按各種建造材料所建房屋，區分種類
    及等級。二、各類房屋之耐用年數及折舊標準。三、按房屋
    所處街道村裡之商業交通情形及房屋之供求概況，並比較各
    該不同地段之房屋買賣價格減除地價部分，訂定標準。（第
    2 項）前項房屋標準價格，如物價總指數有百分之30以上增
    減時，應重行評定，並應依其耐用年數予以折舊，按年遞減
    其價格。」「房屋稅徵收細則，由各省（市）政府依本條例
    分別擬訂，報財政部備案。」分別為90年6 月20日修正前（
    以下同）房屋稅條例（下稱本條例）第5 條、第10條第1 項
    、第11條（本條第2 項於90年6 月20日修正為「前項房屋標
    準價格，每3 年重行評定1 次，並應依其耐用年數予以折舊
    ，按年遞減其價格」）及第24條（本條文於90年6 月20日修
    正為房屋稅徵收細則，由各直轄市及縣（市）政府依本條例
    分別擬訂，報財政部備案）所明定。而「不動產評價委員會
    」依本條例第9 條規定：「（第1 項）各直轄市縣（市）（
    局）應選派有關主管人員及建築技術專門人員組織不動產評
    價委員會。（第2 項）不動產評價委員會應由當地民意機關
    及有關人民團體推派代表參加，人數不得少於總額5 分之2
    。其組織規程由財政部定之。」由上開各有關規定，可知房
    屋稅之「稅額」係由稅捐稽徵機關依據納稅義務人所申報之
    現值及不動產評價委員會評定之標準，核計房屋現值，再依
    核計之房屋現值，按規定之稅率核算而得。又不動產評價委
    員會既應依「各類房屋之耐用年數及折舊標準」評定房屋標
    準價格，該房屋標準價格，並應依其耐用年數予以折舊，按
    年遞減其價格，則計算折舊時，先予預估房屋殘值，再減除
    殘值，以減除殘值後之餘額為計算基礎，乃屬當然。次按「
    各類房屋之耐用年數及折舊標準，由省政府規定最高折舊年
    數，交由各縣市不動產評價委員會斟酌當地實情規定之。」
    為臺灣省各縣市房屋稅徵收細則第10條所規定；而桃園縣政
    府88年11月2 日88府稅財字第359709號公佈、財政部88年11
    月20日台財稅第000000000 號同意備案之桃園縣房屋稅徵收
    細則第2 條亦明定「本縣房屋稅之徵收，除依本條例規定外
    ，並依本細則之規定辦理，但88年6 月30日以前已在主管稽
    徵機關有房屋稅籍，並依臺灣省各縣市房屋稅徵收細則核定
    者，依原核定。」又財政部頒定簡化評定房屋標準價格及房
    屋現值作業要點第2 點規定「房屋現值之核計，以『房屋標
    準單價表』、『折舊率標準表』及『房屋位置所在段落等級
    表』為準據。」暨為配合上揭作業要點之實施，臺灣省政府
    訂定「簡化評定房屋標準價格及房屋現值作業要點實施注意
    事項」第8 點規定「房屋現值之核計，以『臺灣省房屋標準
    單價表』、『臺灣省各類房屋折舊標準表』及『房屋位置所
    在段落等級表』為準據。」前揭規定，或係財政主管機關基
    於法律授權；或依其法定職權，為執行房屋稅之稽徵訂定之
    命令，核與本條例規定之意旨相符，均得適用。又桃園縣境
    內之「房屋折舊率及耐用年數表」經桃園縣政府以73年6 月
    19日桃府稅二字第73736 號公告在案，其中評定鋼骨構造房
    屋之耐用年數為60年，其折舊率為百分之1 。
二、本件原告所有坐落於桃園縣蘆竹鄉○○路○段112號1至7樓及
    地下1 、2 層房屋，經被告機關核課其93年房屋稅計24,356
    ,480元。原告不服，申請復查，未獲變更，提起訴願遭決定
    駁回，循序起訴意旨略以：按房屋稅條例第11條第2 項第2
    款規定，不動產評價委員會固得就各類房屋之耐用年數及折
    舊標準加以評定，惟上開規定既無明文授權行政機關得就「
    殘值率」加以評定，解釋上應限於評定房屋之耐用年數，並
    在其耐用年數範圍內，定出折舊標準，且該房屋在用盡耐用
    年數時，應無殘值可言，從而立法當時之授權範圍，應僅限
    於定額折舊之評定，惟本件房屋稅核課所據之房屋耐用年數
    及折舊標準，係透過先扣除百分之40「殘值率」之折舊標準
    ，變相將所評定之房屋耐用年限60年加以延長至100 年，致
    每年評價委員會就房屋之耐用年數及折舊標準所為評定，已
    牴觸均高估房屋價值而發生房屋稅超徵情事，足認桃園縣不
    動產或逾越房屋稅條例第11條第2 項第2 款規定授權範圍，
    而非適法；又評定殘值率之法律授權，應以估價學理中可資
    適用之原理原則為限，否則難免因行政機關恣意濫用授權，
    而影響人民之權利義務；原告前聲請函囑台北市估價師公會
    ，就系爭房屋使用期滿後之殘值率作成鑑定，經該公會鑑估
    其殘餘價格率應僅存百分之7 ．75，本件房屋雖由不動產評
    價委員會評定有「百分之40」之殘值率，顯已脫逸任何估價
    學理之拘束，而失其客觀評定標準，當非法律授權地方政府
    因地制宜加以評定折舊標準之初衷；又無論「房屋稅條例」
    第11條規定及依據「房屋稅條例」第9 條規定授權制定之「
    不動產評價委員會組織規程」，均僅見立法者要求不動產評
    價委員會應就各類房屋予以實地調查，再為評價；本件所爭
    執者，既在不動產評價委員會所評定之房屋殘值率高達40
    ％是否妥適，自與房屋標準價格應為若干無涉，則不動產評
    價委員會評定殘值率之學理依據何在？其評價所依據之實地
    調查報告又何在？被告機關不能始終以抽象的課稅政策為由
    ，迴避此一爭執；卷附「房屋稅稅籍記錄表」在客觀上已顯
    見並非前揭稅捐稽徵機關針對同一區域房屋之通案評價，而
    係針對特定建物之價值紀錄，從而難認該「房屋稅稅籍記錄
    表」即為「不動產評價委員會組織規程」第7 條所指之實地
    調查佐證資料，既無實地調查佐證資料，則桃園縣不動產評
    價委員會乃恣意評定系爭房屋殘值率為百分之40，已逾越法
    律授權範圍；又財政部制頒『簡化評定房屋標準價格及房屋
    現值作業要點』或『簡化評定房屋標準價格及房屋現值作業
    之參考原則』之法源依據何在？是否為房屋稅條例所授權制
    定？如認該作業要點或參考原則乃財政部依其法定職權而制
    定，其依據又何在？何以該等行政命令，得以凌駕於不動產
    評價委員會之法律授權之權責之上，使不動產評價委員會於
    評價時，應受該作業要點或參考原則之拘束？桃園縣政府不
    動產評價委員會僅參照該部頒參考原則訂定『桃園縣簡化評
    定房屋標準價格及房屋現值作業要點』，而不憑實地調查資
    料，並於92年4 月8 日之委員會，作成不調整房屋標準單價
    及折舊標準之決議，顯已逾越法律授權而為恣意之評定，而
    置系爭房屋於用滿60年後，事實上僅存約7.75的殘值率之事
    實於不顧，亦有未合；爰請求判決如聲明云云。
三、查房屋稅之「稅額」係由稅捐稽徵機關依據納稅義務人所申
    報之現值及不動產評價委員會評定之標準，核計房屋現值，
    再依核計之房屋現值，按規定之稅率核算而得。又不動產評
    價委員會既應依「各類房屋之耐用年數及折舊標準」評定房
    屋標準價格，該房屋標準價格，並應依其耐用年數予以折舊
    ，按年遞減其價格，則計算折舊時，先予預估房屋殘值，再
    減除殘值，以減除殘值後之餘額為計算基礎，乃屬當然。次
    按「各類房屋之耐用年數及折舊標準，由省政府規定最高折
    舊年數，交由各縣市不動產評價委員會斟酌當地實情規定之
    。」為臺灣省各縣市房屋稅徵收細則第10條所規定；而桃園
    縣政府88年11月2 日88府稅財字第359709號公佈、財政部88
    年11月20日台財稅第000000000 號同意備案之桃園縣房屋稅
    徵收細則第2 條亦明定「本縣房屋稅之徵收，除依本條例規
    定外，並依本細則之規定辦理，但88年6 月30日以前已在主
    管稽徵機關有房屋稅籍，並依臺灣省各縣市房屋稅徵收細則
    核定者，依原核定。」又財政部頒定簡化評定房屋標準價格
    及房屋現值作業要點第2 點規定「房屋現值之核計，以『房
    屋標準單價表』、『折舊率標準表』及『房屋位置所在段落
    等級表』為準據。」暨為配合上揭作業要點之實施，臺灣省
    政府訂定「簡化評定房屋標準價格及房屋現值作業要點實施
    注意事項」第8 點規定「房屋現值之核計，以『臺灣省房屋
    標準單價表』、『臺灣省各類房屋折舊標準表』及『房屋位
    置所在段落等級表』為準據。」前揭規定，或係財政主管機
    關基於法律授權；或依其法定職權，為執行房屋稅之稽徵訂
    定之命令，核與本條例規定之意旨相符，均得適用。系爭房
    屋稅籍設於88年6 月11日，有「房屋稅稅籍記錄表」附原處
    分卷可稽，其標準價格之計算所依據之各類房屋之耐用年數
    及折舊標準，已經桃園縣政府公告實施，依公告內容，系爭
    房屋為鋼骨構造，其耐用年數為60年，其折舊率為百分之1
    ，依前揭桃園縣房屋稅徵收細則第2 條之規定，其既設籍在
    88年6 月30日之前，即應依此核定計算徵收。則被告據此計
    算系爭房屋之折舊率為百分之1 ，並依桃園縣房屋標準單價
    表、桃園縣房屋折舊標準表及桃園縣房屋地段等級表核算其
    房屋現值，按房屋稅條例第5 條規定核課其93年房屋稅24,3
    56,480元，並無不合。
四、原告雖以前情據為爭執，惟查：
（一）依桃園縣房屋稅徵收細則第2 條規定：「本縣房屋稅之徵
      收，除依本條例規定外，並依本細則之規定辦理，但88年
      6 月30日以前已在主管稽徵機關有房屋稅籍，並依台灣省
      各縣市房屋稅徵收細則核定者，依原核定。」，又上揭徵
      收細則係基於法律授權（即房屋稅條例第24條規定）訂定
      ，此亦為原告所不爭，並經桃園縣政府88年11月2 日88府
      稅財字第35970 號令公布及財政部88年11月20日台財稅第
      000000000 號函同意備案在案，核與中央法規標準法第11
      條規定並無違背。又房屋稅之折舊率，係按房屋之構造別
      等訂定房屋構造折舊表作為課徵房屋稅提列折舊之準據。
      原告雖一再指摘不動產評價委員會逾越授權就「殘值率」
      予以評定云云；惟前揭桃園縣政府所公告者為「房屋折舊
      率及耐用年數」，「殘值率」只是算出折舊率之一個參數
      而已，其實質意義即如卷內之台灣省政府73年4 月26日府
      財稅三字第146276號函頒「簡化評定房屋標準價格及房屋
      現值作業要點實施注意事項」第4 點所列「台灣省各類房
      屋折舊標準表」備註欄註記之「1.建築年數已達最高耐久
      年數（按於標準表上列載鋼筋混凝土造房屋之最高折舊年
      數為60年）而仍繼續使用者不再計算折舊」，故本件並無
      逾越母法授權之疑義。原告主張房屋稅條例第11條，並無
      明文授權行政機關就「殘值率」加以評定，桃園縣不動產
      評價委員會就房屋耐用年數及折舊標準所為評定，已牴觸
      或逾越法律授權範圍云云，並非可採。
（二）原告主張房屋稅條例第l0條、第11條及不動產評價委員會
      組織規程第7 條規定主張房屋標準價格、耐用年數及折舊
      標準等事項，應由各縣市不動產評價委員會，依稅捐稽微
      機關派員實地調查之報告，進行評價後，方得據以核課房
      屋稅，桃園縣不動產評價委員會究竟依據如何之實地調查
      報告，作成系爭房屋用滿60年後之殘值率為40% ，被告據
      此核課房屋稅，不符稅捐法定主義，又房屋稅條例僅授權
      地方政府之不動產評價委員會評價房屋標準價格及折舊標
      準，而財政部及台灣省政府所訂「簡化評定房屋標準價格
      及房屋現值作業要點」逾越法律授權範圍云云；查系爭房
      屋之耐用年數及折舊標準，係由「桃園縣簡化評定房屋標
      準價格及房屋現值作業要點」第2 條明定，該作業要點係
      依桃園縣房屋徵收細則第11條規定所制定，而桃園縣房屋
      稅徵收細則，係依房屋稅條例條例24條規定而制定，前揭
      規定，係財政主管機關基於法律授權，或依其法定職權，
      為執行房屋稅之稽徵訂定之規定，核與房屋稅條例授權目
      的及立法意旨無違；被告機關辦理相關案件，自得適用之
      。另關於系爭房屋殘值率為40% 之依據、計算公式及具體
      資料，經財政部賦稅署95年12月15日台稅中二發字第0950
      479015號函查復略以：「…說明二、依房屋稅條例第5 條
      規定：『房屋稅依房屋現值…課徵之』又查財政部72年11
      月30日（72）台財稅第38508 號函頒『簡化評定房屋標準
      價格及房屋現值作業要點』…第2 點規定，房屋現值之核
      計，以『房屋標準單價表』、『折舊率標準表』及『房屋
      位置所在段落等級表』為準據。按此，房屋稅之課徵係按
      標準單價核定其房屋現值，依其耐用年數予以折舊，按年
      遞減其價格。故旨揭實施注意事項為課稅目的，訂定『台
      灣省房屋標準單價表』及『台灣省各類房屋折舊標準表』
      ，惟考量納稅義務人負荷能力，其評定房屋之標準價格，
      均低於市場行情，合先敘明。三、有關旨揭實施注意事項
      係依上揭財政部頒布之作業要點訂定，其第4 點折舊標準
      規定，係按房屋之構造別採簡單平均法預留最低使用價格
      ，按年計算折舊，房屋提列折舊年數已達最高耐用年數仍
      繼續使用者不再計算折舊。即其最低使用價格不再降低，
      其主要原因為課稅目的，維護稅政，並避免納稅義誤人稅
      賦過重。故房屋折舊率及耐用年數仍依照台灣省政府57年
      4 月17日府財稅三字第30923 號令頒之標準計算，至於新
      增『鋼骨造』其每年折舊率、最低使用價格及最高折舊年
      數比照『台灣省各類房屋折舊標準表』內鋼筋混擬土造訂
      定。…」有財政部賦稅署95年12月15日台稅中二發字第09
      50479015號函附本院卷內可稽。上揭財政部頒定簡化評定
      房屋標準價格及房屋現值作業要點第2 點規定「房屋現值
      之核計，以『房屋標準單價表』、『折舊率標準表』及『
      房屋位置所在段落等級表』為準據。」暨為配合上揭作業
      要點之實施，臺灣省政府訂定「簡化評定房屋標準價格及
      房屋現值作業要點實施注意事項」第8 點規定「房屋現值
      之核計，以『臺灣省房屋標準單價表』、『臺灣省各類房
      屋折舊標準表』及『房屋位置所在段落等級表』為準據。
      」前揭規定，或係財政主管機關基於法律授權；或依其法
      定職權，為執行房屋稅之稽徵訂定之命令，核與房屋稅條
      例規定之意旨，並無相悖，均得適用之。又房屋稅條例第
      11條規定，係於90年6 月20修正公布，依該法條規定自修
      正公布後之第3 年起始有重行評定房屋標準價格之必要。
      本件係就系爭房屋課徵93年度房屋稅，被告機關就系爭房
      屋之折舊率及耐用年數，仍按原標準核定，並無不合。原
      告上揭主張，均非可採。
（三）原告另主張系爭房屋經委託中信等4 家不動產估價師事務
      所所作成評估報告，適當殘值率為7.75% ，系爭房屋雖由
      不動產評價委員會評定有「百分之40」之殘值率，顯已脫
      逸任何估價學理之拘束，而失其客觀評定標準，當非法律
      授權地方政府因地制宜加以評定折舊標準之初衷云云；查
      「房屋之現值，係依據納稅義務人之申報，並參照不動產
      評價委員會之評定，不以房屋之造價為其唯一標準。…原
      告以系爭房屋之現值核定過高，超過其造價2 倍以上，並
      提出台灣區營造公會台北縣辦事處鑑估之價值，此項估價
      ，縱屬實在，要亦不足為其有利之論據。被告官署根據房
      屋稅條例第5 條及第10條第1 項、第11條第1 項之規定，
      核定系爭房屋之現值，於法並無不合。」此有改制前行政
      法院60年判字第810 號判例意旨可資參照。原告主張系爭
      房屋殘值率7.75% 之評估單位即中信等4 家不動產估價師
      事務所，並非前揭法令規定授權之評定機關，又中信等4
      家不動產估價師事務所之估價師針對系爭房屋所進行之個
      案鑑定，固具有經濟上之意義，惟於房屋稅之核課，依房
      屋稅條例第11條第1 項之規定，係依據「1 、各種建造材
      料所建房屋，區分種類及等級。2 、各類房屋之耐用年數
      及折舊標準。3 、按房屋所處街道村裡之商業交通情形及
      房屋之供求概況，並比較各該不同地段之房屋買賣價格減
      除地價部分」等事項，由不動產評價委員會予以評定，故
      對於同類建材、同地段調整率之房屋，其計算之參數均相
      同，不可能產生個案上之差異，故該鑑定所得，自難為本
      件之準據；況依該不動產估價師事務所93年7 月5 日完成
      之評估研究報告書第4 章標的殘餘價格率評估所載：本次
      據予評估系爭房屋殘餘價格率（殘餘單價5,249 元/ 坪÷
      總成本單價67,687元/ 坪=7.75%）之總成本單價為每坪67
      ,687元，經換算後為每平方公尺20,475元（67,687元/ 坪
      x 0.3025=2 0,475元/ 平方公尺），然查系爭房屋依桃園
      縣房屋標準單價表所載，其據以核課房屋稅之房屋標準單
      價僅為每平方公尺4,990 元，再依簡化評定房屋標準價格
      及房屋現值作業之參考原則，依其樓層高度、地下室或地
      下層、設備（中央系統行冷氣機、電扶梯、金屬或玻璃帷
      幕）、宅外設置假山、池閣、花園、草坪等各項情形，按
      其房屋標準單價予以加、減價後（即房屋核定單價），再
      依核定單價（元）X 房屋面積（平方公尺）X （1-折舊率
      X 折舊經歷年數）X 地段率X 分層分攤率之乘積，核計房
      屋課稅現值，本案系爭房屋經核算後平均之房屋課稅現值
      單價亦僅為每平方公尺5,419 元（課稅現值1,061,424,50
      0 元÷課稅面積195, 880.1平方公尺=5,419元/ 平方公尺
      ）：僅達上揭中信等4 家不動產估價師事務所評估房屋成
      本單價之26% 。是房屋稅之核課，係以較上揭評估之成本
      單價金額顯著為低之房屋標準單價為基準。上揭中信等4
      家不動產估價師事務所評估房屋成本單價與依上揭法令規
      定評估之標準成本單價，既有顯著之差距，且其評估之依
      據、目的、方法，均與前揭課徵房屋稅之法令規定所規範
      之範疇有別，自難以中信等4 家不動產估價師事務所評定
      之結果殘值率為7.75% 乙節，即謂被告機關依上揭法令規
      定認定殘值率為40% 之結果有誤。況房屋之折舊，一般會
      計帳務上係以估計殘值及按耐用年數予以提列折舊費用，
      然房屋稅之課徵，係按標準單價核定其房屋現值及依其耐
      用年數核計折舊，按年遞減其價格，其計算方式雖與會計
      上之處理一致，惟房屋折舊達一定年數後即不再提列，殘
      值不再降低，其目的除了稅收外，主要在於評價的基礎各
      不相同，會計上的不動產係以歷史成本（原始成本）列帳
      ，該歷史成本可能為當時的時價，而房屋稅之課徵，則按
      房屋標準價格為基礎，兩者顯然不同；因此，房屋稅之折
      舊率，係按房屋之構造別等訂定房屋構造折舊表作為課徵
      房屋稅提列折舊之準據，再依房屋稅條例及其相關法令規
      定，據予課徵房屋稅之因素，除殘餘率外，尚有房屋標準
      單價、面積、耐用年限、房屋坐落地段調整率，及樓層高
      度、地下室或地下層、設備（中央系統冷氣機、電扶梯、
      金屬或玻璃帷幕）、宅外設置假山、池閣、花園、草坪…
      等各項使用情形，就其使用用途按適用稅率核課之；是房
      屋稅之核課係全面性因素之考量，非僅能以個別或單一因
      素之評估數值，即逕作為核課房屋稅殘值率之依據。
（四）至原告主張北部各縣市除了桃園縣之年折舊率低，最終殘
      值率特別高以外，其餘縣市多傾向建築物最終使用價值耗
      盡之觀點，殘值價格率不到10% 乙節；經被告於95年10月
      間分別向台北縣、台北市、基隆市、宜蘭縣、新竹縣、新
      竹市等6 縣市稅捐稽徵機關) 查詢，其轄內90年至95年間
      屬鋼骨造結構之房屋適用之折舊率、折舊年數及殘值率各
      為何，業經前揭北部6 縣市稅捐處承辦人查復結果為，所
      適用之折舊率1%、折舊年數60年及殘值率40% ，有北部6
      縣市稅捐處承辦人簽認查復之書面紀錄附於本院卷可參，
      並無上開鑑定報告所稱「北部各縣市除了桃園縣之年折舊
      率低，最終殘值率特別高以外，其餘縣市多傾向建築物最
      終使用價值耗盡之觀點，殘值價格率不到10% 」之情事，
      原告主張，容屬有誤，尚難採據。
五、綜上所述，原告起訴論旨，並非可採。被告機關以系爭房屋
    為鋼骨構造，於88年6月11日設籍在案，依桃園縣房屋構造
    別暨折舊率標準表規定鋼骨造構造之耐用年數為「60年」，
    殘值率為百分之40，據此計算系爭房屋之折舊率為百分之1
    ，並依桃園縣房屋標準單價表、折舊率標準表及房屋地段等
    級表核定其房屋現值，按房屋稅條例第5 條規定核課其93年
    房屋稅計24,356,480元，並無違誤，復查及訴願決定，遞予
    維持，亦無不合。原告訴請撤銷原處分與訴願決定，為無理
    由，應予駁回。
六、本件事證已臻明確，兩造其餘攻擊防禦方法，於判決結果不
    生影響，爰不逐一論究，併予敘明。
七、據上論結，本件原告之訴為無理由，爰依行政訴訟法第98條
    第1 項前段，判決如主文。
中    華    民    國    97    年    4     月    24    日
         臺北高等行政法院第六庭審判長法  官   林  文  舟
                                     法  官   陳  鴻  斌
                                     法  官   闕  銘  富
上為正本係照原本作成。
如不服本判決，應於送達後20日內，向本院提出上訴狀並表明上
訴理由，如於本判決宣示後送達前提起上訴者，應於判決送達後
20日內補提上訴理由書（須按他造人數附繕本）。
中    華    民    國    97    年    4     月    28    日
                                     書記官   孫  筱  晴


司法院資訊處製作；財團法人民間司法改革基金會備份。
